【裁判字號】    91,重訴,452
【裁判日期】    921002
【裁判案由】    返還信託物
【裁判全文】
臺灣桃園地方法院民事判決  九十一年度重訴字第四五二號
    原      告    甲○○
    訴訟代理人    李蒨蔚律師
    被      告    丁○○
                          應.
    被      告    乙○○  住桃.
    訴訟代理人    李後政律師
    複  代理人    丙○○  住臺.
右當事人間請求返還信託物事件，本院於民國九十二年九月十八日辯論終結，判決如
左：
    主    文
被告丁○○及乙○○各應將怡全股份有限公司股份陸仟貳佰伍拾股返還原告並協同原
告向怡全股份有限公司辦理股權移轉登記手續。
訴訟費用由被告負擔。
    事    實
甲、原告方面：
一、聲明：如主文所示。
二、陳述：
（一）原告本為訴外人怡全股份有限公司（下稱怡全公司）之股東，持有股權一萬八
      千五百股（下稱系爭股份），於民國八十三年十一月十日與訴外人即前配偶黃
      明照協議離婚，因原告擬前往國外發展事業，因此欲將其所有之系爭股份贈與
      其長女黃怡萍及次女黃婷鈺，故原告委請訴外人黃明照代為辦理系爭股份移轉
      登記手續，原告則同意訴外人黃明照可先將原告之系爭股份信託登記與第三人
      後再移轉與訴外人黃怡萍及黃婷鈺，以利節稅，嗣訴外人黃明照於八十六年十
      月間，依原告委託之意旨，將系爭股份各二分之一即九千二百五十股分別移轉
      登記於被告丁○○及乙○○名下，訴外人黃明照於鈞院九十年度自字第七二號
      刑事偽造文書案件審判程序中亦自承其與原告間有約定信託登記系爭股份之情
      事，惟訴外人黃明照依原告委託之意旨辦妥系爭股份信託登記與被告二人後，
      被告二人竟遲遲不再將系爭股份移轉登記給訴外人黃怡萍及黃婷鈺，迄至九十
      一年六月止，被告二人僅移轉系爭股份中之六千股與訴外人黃怡萍及黃婷鈺，
      原告遂於九十一年七月三日發函予黃明照及被告二人，表明終止信託之意，並
      以本件起訴狀送達被告時再次為終止信託之意思表示，因兩造間之信託關係業
      已終止，爰依信託之法律關係訴請被告分別返還信託物，將其名下各六千二百
      五十股之怡全公司股份移轉登記與原告，並協同原告向怡全公司辦理移轉登記
      手續。
（二）如鈞院認為原告因節稅而委託訴外人黃明照將原告名下之怡全公司股份信託登
      記與被告之行為，係有違公序良俗或屬於通謀虛偽意思表示之脫法行為而無效
      時，被告二人即無法律上原因而受利益致原告受有損害，爰依民法第一百七十
      九條第一項之規定，訴請被告分別返還其所受之不當利益即怡全公司股份各六
      千二百五十股與原告，並協同原告向怡全公司辦理移轉登記手續。
三、證據：提出怡全公司八十一年、八十四年、八十五年及八十六年之股東名冊影本
    各一份、離婚協議書及股權轉讓同意書影本各一份、律師函影本一份、財政部臺
    灣省北區國稅局證券交易稅一般代徵稅額繳款書影本六份、本院九十年度自字第
    七二號偽造文書案件於九十年八月一日及九十一年一月十六日審判筆錄影本各一
    份、臺灣高等法院九十一年度上訴字第一○二一號偽造文書案件於九十二年一月
    十七日審判筆錄影本一份、訴外人李佳翰於美國加州高等法院之證詞節本及中譯
    本各一份為證，並請求訊問證人呂文華。
乙、被告乙○○方面：
一、聲明：駁回原告之訴。
二、陳述：
（一）被告乙○○與原告間係因買賣而由原告將系爭股份二分之一移轉登記與被告乙
      ○○，故原告所述兩造間有信託關係一事，與事實不符，且系爭股份原係訴外
      人黃明照所有，因訴外人黃明照與原告有夫妻關係才登記於原告名下。另依民
      事訴訟法第二百七十七條規定，當事人主張有利於己之事實者，就其事實有舉
      證之責任。原告如欲以信託關係終止為由，請求被告移轉股權，自應就其為系
      爭股份之原所有權人，且其與被告間有信託關係舉證，而原告與訴外人黃明照
      之離婚協議書僅具相對效力，尚不足證明訴外人黃明照確實有依照該離婚協議
      書所載之內容，代原告與被告為信託之約定。況信託法於八十五年一月二十六
      日即已公布施行，倘原告與被告真有信託關係，亦應於股份移轉登記中為信託
      意旨之記載，然系爭股權移轉登記與被告時未見有任何記載，益證兩造間並無
      所謂信託關係存在。
（二）民法第一百七十九條規定，無法律上之原因而受利益，致他人受損害者，應返
      還其利益。雖有法律上之原因，而其後已不存在者，亦同。故不當得利之成立
      ，須以無法律上原因而受利益為其要件之一，然依原告提出之證券交易稅一般
      代徵稅額繳款書之內容，可知被告與原告間股權移轉之原因，係基於有對價關
      係之買賣契約，並非無法律上原因，故與不當得利之要件不合，原告依不當得
      利之法律關係請求被告乙○○返還系爭股份並無理由。
（三）如依原告所述，原告係委任訴外人黃明照代原告與被告二人訂立信託契約，則
      原告與被告二人間僅有一信託契約，原告終止該信託契約時，即應向被告二人
      為終止之意思表示，又該信託契約為單一契約，原告終止該信託契約關係後向
      被告二人為回復原狀之請求即屬必要共同訴訟，原則上應合併辯論及判決。
三、證據：請求訊問證人黃明照、李佳翰。
丙、被告丁○○方面：
    被告未於言詞辯論期日到場，亦未提出準備書狀作何聲明或陳述。
    理    由
甲、程序方面：
    本件被告丁○○未於言詞辯論期日到場，核無民事訴訟法第三百八十六條各款所
    列情形，爰依原告聲請，由其一造辯論而為判決。
乙、實體方面：
一、本件原告起訴主張：原告本係怡全公司之股東，持有該公司股份一萬八千五百股
    （下稱系爭股份），因原告計畫將系爭股份分別贈與其長女黃怡萍及黃婷鈺，故
    於八十三年十一月十日原告與訴外人即前配偶黃明照訂立離婚協議，原告委請訴
    外人黃明照代為辦理系爭股份移轉登記與訴外人黃怡萍及黃婷鈺之手續，然考量
    節稅之因素，原告同意訴外人黃明照可先將系爭股份移轉登記與第三人後再移轉
    登記回訴外人黃怡萍及黃婷鈺名下，嗣訴外人黃明照於八十六年十月間依原告委
    託之意思將系爭股權分別移轉二分之一與被告二人，詎被告二人迄至九十一年六
    月止，僅分別移轉三千股與訴外人黃怡萍及黃婷鈺，原告遂於九十一年七月三日
    向被告及訴外人黃明照發函表示終止信託關係，並以起訴狀繕本送達被告時再次
    為終止信託關係之意思表示，兩造間之信託關係既已終止，被告二人自應分別將
    信託物即怡全公司股份各六千二百五十股返還與原告並協同辦理移轉登記手續，
    又本院如認原告委請訴外人黃明照將怡全公司股權信託移轉登記與被告之行為應
    屬無效時，則原告基於不當得利之法律關係訴請被告二人返還所受之不當利益即
    怡全公司股份各六千二百五十股並協同辦理移轉登記手續等情。
二、被告乙○○則以：原告與被告乙○○間並無信託關係存在，應由原告就兩造間有
    成立信託關係負舉證責任，又不當得利之成立，須以無法律上原因而受利益為其
    要件之一，然被告乙○○與原告間股份之移轉，係基於有對價關係之買賣契約，
    並非無法律上原因，故原告依不當得利之法律關係請求被告乙○○返還怡全公司
    股份六千二百五十股於法無據等語，資為抗辯。
三、原告主張其原為怡全公司之股東，並持有該公司股權一萬八千五百股等情，業據
    其提出怡全公司八十一年、八十四年、八十五年之股東名冊影本各一份，核與證
    人呂文華於本院審理中所證述之情節相符，被告乙○○雖抗辯系爭股份之原所有
    權為訴外人黃明照所有，然未見被告乙○○舉出反證以實其說，是原告此部分主
    張堪信為真實。原告復主張於八十三年十一月十日與訴外人黃明照成立離婚協議
    ，由原告委請訴外人黃明照分別將系爭股份各二分之一分別移轉登記與訴外人黃
    怡萍及黃婷鈺，然考量節稅之因素，原告同意訴外人黃明照可先將系爭股份信託
    登記與第三人後再移轉登記回訴外人黃怡萍及黃婷鈺名下等情，為被告乙○○所
    否認，並執前詞置辯。茲本件所應審究者為（一）兩造間有無信託關係存在。（
    二）系爭股份登記於被告名下有無法律上之原因。
四、兩造間並無信託之合意，原告依信託之法律關係訴請被告二人各返還怡全公司股
    權六千二百五十股並無理由：
    原告主張訴外人黃明照依原告之意，代理原告與被告二人間成立信託關係等情，
    並提出離婚協議書及股權轉讓同意書影本各一份、律師函影本一份、財政部臺灣
    省北區國稅局證券交易稅一般代徵稅額繳款書影本六份、本院九十年度自字第七
    二號偽造文書案件於九十年八月一日及九十一年一月十六日審判筆錄影本各一份
    、臺灣高等法院九十一年度上訴字第一○二一號偽造文書案件於九十二年一月十
    七日審判筆錄影本一份為憑。經查，原告提出之系爭離婚協議書第一條第三項記
    載：「女方（即原告）名下所有怡全股份有限公司之股份一八、五○○股（每股
    面額新臺幣壹千元）日後過戶與黃怡萍、黃婷鈺所有，其股份轉讓得先指定以第
    三人名義登記後再登記予黃怡萍、黃婷鈺名下。」等語，依該協議書文義可知原
    告同意訴外人黃明照可將系爭股份先行移轉與第三人，日後再將系爭股份過戶與
    黃怡萍、黃婷鈺，且原告亦因此出具股權轉讓同意書十一張與訴外人黃明照代為
    辦理系爭股份移轉之手續，此有原告提出訴外人黃明照簽收之股權轉讓同意書影
    本一份在卷可稽，惟系爭離婚協議書及股權轉讓同意書僅屬原告與訴外人黃明照
    間之約定，其性質為債權關係，對於被告二人並未發生效力，況依上開兩份書面
    之內容亦無從得知訴外人黃明照應代原告與被告二人成立信託關係，原告對於其
    與被告二人間有何信託合意復未能舉證以實其說，從而，原告主張兩造間有信託
    關係存在，嗣已終止該信託關係云云，並不足採。
五、系爭股份登記於被告名下並無法律上原因，被告受有不當之利益，致原告受有損
    害：
    被告乙○○抗辯：系爭股權登記於其名下，係基於兩造間之買賣契約，並非無法
    律上之原因云云。經查，原告委請訴外人黃明照代為將系爭股份移轉登記與黃怡
    萍及黃婷鈺名下之事實，已如前述，訴外人黃明照於本院九十年度自字第七二號
    偽造文書案件中陳稱：「當時有約定移轉給第三人，為了節稅，我們委託會計師
    辦理，再移轉給我的女兒（即訴外人黃怡萍、黃婷鈺），沒有約定何時要將股份
    移轉給我女兒完畢，所以先移轉丁○○、乙○○，我們陸續有在移轉，雖然只移
    轉一部分給我女兒，但仍有再移轉」，及「當時股權轉讓書是自訴人（即原告）
    委託我辦理的」等語，有原告提出該刑事案件於九十年八月一日之審判筆錄影本
    一份附卷可稽，又被告丁○○及乙○○則分別於八十八年二月間及九十年六月間
    移轉怡全公司各一千股及二千股與訴外人黃怡萍及黃婷鈺，有原告提出之臺灣省
    北區國稅局證券交易稅一般代徵稅額繳款書影本二份在卷可佐，核與原告及訴外
    人黃明照所述情節相符，雖上開證券交易稅一般代徵稅額繳款書係提供私人間直
    接買賣有價證券者使用，然原告與被告間有無買賣關係，仍應綜合客觀上一切證
    據資料加以判斷，原告主張委託訴外人黃明照代為移轉系爭股份與訴外人黃怡萍
    及黃婷鈺，為了節稅之因素而先行由訴外人黃明照移轉登記於被告二人名下等情
    ，應堪認定，從而，原告已就其並無與被告有成立買賣契約之合意舉證證明，而
    被告乙○○自本件訴訟繫屬時起至言詞辯論終結日止均未就兩造間確有買賣價金
    之支付及系爭股份之交易過程舉出反證，另被告丁○○經合法通知未於言詞辯論
    期日到場，復未提出任何書狀或陳述以供本案參酌，是原告主張兩造間並無買賣
    關係存在，被告二人無法律上之原因受有利益致原告受有損害一節，應堪採信。
六、按無法律上之原因而受利益，致他人受損害者，應返還其利益，民法第一百七十
    九條前段定有明文。本件原告委請訴外人黃明照將系爭股份移轉登記與訴外人黃
    怡萍及黃婷鈺，為了節稅之因素，原告同意訴外人黃明照可先將系爭股份移轉與
    被告二人後再行移轉回訴外人黃怡萍及黃婷鈺名下，系爭股份移轉登記於被告二
    人名下並無法律上之原因，原告因此受有損害等情，堪信屬實，從而，原告基於
    不當得利之法律關係，訴請被告丁○○及乙○○各應將怡全公司股份六千二百五
    十股返還原告並協同原告向怡全公司辦理股權移轉登記手續，為有理由，應予准
    許。
七、本件事證已臻明確，兩造間其餘攻擊及防禦方法，核與本判決結果不生任何影響
    ，爰不一一予以論述，附此敘明。
八、據上論結，本件原告之訴為有理由，依民事訴訟法第三百八十五條第一項前段、
    第八十五條第一項前段，第七十八條，判決如主文。
中      華      民      國    九十二    年      十      月      二      日
                                臺灣桃園地方法院民事第一庭
~B審判長法官  郭琇玲
~B      法官  劉志卿
~B      法官  林哲賢
右為正本係照原本作成
如對本判決上訴，須於判決送達後廿日內向本院提出上訴狀
中      華      民      國    九十二    年      十      月      二      日
~B法院書記官  陳淑芬


司法院資訊處製作；財團法人民間司法改革基金會備份。
